臺灣苗栗地方法院民事簡易判決　　　　 95年度苗簡字第251號
原　　　告　甲○○
被　　　告　乙○○
　　　　　　　　　　　號
訴訟代理人　彭巧君律師
上列當事人間確認通行權存在事件，本院於民國96年6 月7 日言
詞辯論終結，判決如下：
    主  文
原告之訴駁回。
訴訟費用由原告負擔。
    事實及理由
一、原告起訴主張：
  (一)苗栗縣頭份鎮○○段1291地號土地、同段1293地號土地、同
    段1295地號土地、同段1296地號土地、同段1297地號土地、
    同段1298地號土地、同段1299地號土地、同段1300地號土地
    、同段1301地號土地、同段1302地號土地、同段766 地號土
    地（以下合稱1291等地號土地）為原告所有，與被告所有之
    同段1290地號土地（下稱系爭土地）相毗鄰，而1291等地號
    土地為袋地，必須經過系爭土地（如附圖一所示Ａ部分）、
    國有財產局所管理之同段749 地號國有土地（如附圖一所示
    Ｂ部分）、同段1292地號國有土地（如附圖一所示Ｃ部分）
    ，再經由原告所有之同段1289地號土地，始能與頭份鎮○○
    路相接。
  (二)就同段749 地號國有土地如附圖一所示Ｂ部分及同段1292地
    號國有土地如附圖一所示Ｃ部分，原告已向國有財產局辦理
    承租之手續。至於坐落系爭土地上如附圖一所示Ａ部分之柏
    油道路，為原告所鋪設，於鋪設時有經過被告之同意，而因
    兩造間有遠親關係，當初只有口頭約定，現在無法拿出證據
    證明。詎被告於民國95年4 月22日以存證信函通知原告於7
    日內清除如附圖一所示Ａ部分之柏油封層，將土地返還被告
    ，原告本於袋地通行及未來週遭經濟利益之考量下，不得以
    始依民法第787 條規定提起本訴。並聲明：(1)確認原告就被
    告所有之系爭土地如附圖一所示Ａ部分面積53.15 平方公尺
    ，有通行權存在。(2)被告於前項原告具有通行權之範圍，應
    容忍原告通行，不得設置地上物或為任何妨害原告通行之行
    為。
二、被告之抗辯：
  (一)於87年間左右，原告為圖暴利，借道同段1286地號土地、同
    段1287地號土地、同段1288地號土地，在原告所有之1291等
    地號土地上堆置工業、建築廢棄土方，俟前開3 筆土地由他
    人興建汽車旅館後，砂石車無法借道，原告竟強行將系爭土
    地如附圖一所示Ａ部分墊高並鋪設柏油，以利用該部分土地
    通行砂石車，被告發覺後，數度向原告抗議未果，原告甚至
    欺騙被告稱該柏油封層係苗栗縣頭份鎮公所（下稱頭份鎮公
    所）官方所為，斥令被告不得拆除，否則即破壞公物等語。
    被告一直被蒙在鼓裡，直至94年9 月間，被告親向頭份鎮公
    所查詢，頭份鎮公所回文柏油封層非其所為，被告始知遭原
    告欺騙，遂要求原告將私自墊高之土地回復原狀，惟原告始
    終不予理會。
  (二)按土地與公路無適宜之聯絡，致不能為通常之使用者，所有
    人固得通行周圍地以至公路，然該項通行權並非漫無限制。
    故系爭土地之通路如早已開闢，自應依照原有通路照常通行
    （最高法院55年台上字第2487號判決參照）。查1291等地號
    土地本可藉由如附圖二所示藍色部分的道路通連公路，原告
    竟故意阻斷原有通路，並以廢棄土方掩蓋原道路，而主張通
    行系爭土地，原告之主張顯有不當。並聲明：如主文第1 項
    所示。
三、原告主張：1291等地號土地為原告所有，系爭土地為被告所
    有，1291等地號土地為其他土地所包圍，係屬袋地等情，業
    據提出土地登記謄本、地籍圖等件為證（見卷第5 、11、12
    、14至19、22、26、131 、132 頁），且經本院至現場勘驗
    屬實，有勘驗筆錄、現場照片、現場圖在卷可佐（見卷第84
    至98頁），且為被告所不爭執，堪信為真實。
四、按土地與公路無適宜之聯絡，致不能為通常使用者，依民法
    第787 條第1 項規定，土地所有人固得主張袋地通行權，通
    行周圍地以至公路。然土地與公路無適宜之聯絡係因土地所
    有人自己之任意行為所致者，例如土地所有人任意拋棄原有
    之通行地役權或其他通行土地使用權，或破壞原有通路、設
    障阻礙原接公路等，即不能向周圍地所有人主張必要通行權
    （最高法院85年台上字第1088號判決、民法物權編修正草案
    第787 條之1 規定、德國民法第918 條規定參照）。經查：
  (一)1291等地號土地本可藉由如附圖二所示藍色部分的道路與公
    路相連，其後同段1303地號土地上搭蓋鐵皮屋，因而阻斷原
    道路之通行乙節，業據證人丙○○於本院審理時到庭結證明
    確（見卷第221 頁），參以自80年10月11日之空照圖觀之（
    見卷第116 頁），如附圖二所示藍色部分土地當時確屬道路
    ，是證人丙○○前開證言應可採信。再者，該鐵皮屋係原告
    所蓋，且同段1303地號土地原為原告所有，於鐵皮屋搭蓋後
    （93年10月間）原告將該土地贈與訴外人徐國棠（原告之子
    ），此經原告陳述在卷（見卷第222 頁），並有土地登記謄
    本可稽（見卷第133 頁）。
  (二)由上可知，1291等地號土地本可藉由如附圖二所示藍色部分
    的道路與公路相連，惟因原告在其上搭蓋鐵皮屋，因而阻斷
    原有道路之通行。是以1291等地號土地現雖為袋地，然該等
    土地與公路無適宜之聯絡乃因原告自己之任意行為所致，揆
    諸上揭說明，原告自不能向周圍地所有人即被告主張必要之
    通行權。
五、從而，原告訴請確認就被告所有之系爭土地如附圖一所示Ａ
    部分面積53.15 平方公尺有通行權存在，且請求被告於原告
    具有通行權之範圍，應容忍原告通行，不得設置地上物或為
    任何妨害原告通行之行為，洵屬無據，應予駁回。
六、本件事證已臻明確，兩造其餘攻防方法及所提證據，業經審
    酌，核與本件判決結果無影響，爰不逐一論述，併此敘明。
七、據上論結，本件原告之訴為無理由，依民事訴訟法第436 條
    第2 項、第78條，判決如主文。
中　　華　　民　　國　　96　　年　　6　　月　　20 　　日
                  苗栗簡易庭法  官  張 文 毓
以上正本係照原本作成。
如不服本判決，應於判決送達後20日內向本院提出上訴狀（須附
繕本）。
                            書記官  黎 東 成
中　　華　　民　　國　　96　　年　　6 　　月　　20　　日
